ACORDAO-COMPLETO-2456126

ACÓRDÃO 7984/2021 ATA 17/2021 - SEGUNDA CÂMARA

VISTOS, relatados e discutidos estes autos de pensões militares deferidas pelo Comando do Exército em favor de Rosaline Maria Pimentel Rossi e Julieta Lopes da Costa Brazil Barboza, a partir do falecimento de Carlos Alberto Brazil Barbosa, em favor de Anália Motta Correa, a partir do falecimento de Silvino José Correa, em favor de Marli Boviot Murta, a partir do falecimento de Waldomiro Alves Murta, em favor de Marilene Pacheco Paiva, Mirian de Souza Pacheco e Marilea Pacheco Gomes da Silva, a partir do falecimento de Rubem Pacheco, e em favor de Eliane Dalva de Sousa Marques, Estela Pacheco Melo, Artur Benevenuto Coelho e Bianca Wiquel Coelho, a partir do falecimento de Sergio Maciel Coelho;
ACORDAM os Ministros do Tribunal de Contas da União, reunidos em Sessão da 2ª Câmara, nos termos do art. 71, III e IX, da Constituição de 1988, dos arts. 1º, V, 39, II, e 45 da Lei n.º 8.443, de 1992, e dos arts. 260, § 1º, e 262, § 2º, do RITCU, ante as razões expostas pelo Relator, em:
9.1. assinalar a ilegalidade dos atos iniciais da pensão militar em favor de Anália Motta Correa (à Peça 3 sob o n.º 17745/2017) e Marli Boviot Murta (à Peça 4 sob o n.º 21412/2017) , negando-lhes os respectivos registros, diante da indevida percepção dos correspondentes proventos na reforma em patamar superior aos proventos do militar-instituidor já reformado, além da indevida acumulação da pensão militar em favor de Anália Motta Correa com a aposentadoria sob o Regime Próprio de Previdência Social (RPPS) e com a pensão e a aposentadoria pelo Regime Geral de Previdência Social (RGPS) ; 
9.2. assinalar a ilegalidade dos atos de alteração da pensão militar em favor de Rosaline Maria Pimentel Rossi e Julieta Lopes da Costa Brazil Barboza (à Peça 2 sob o n.º 15123/2017) , negando-lhes os respectivos registros, diante da indevida percepção dos correspondentes proventos na reforma em patamar superior aos proventos do militar-instituidor já reformado, sem prejuízo de assinalar a indevida adição de mais outro grau hierárquico em prol de Carlos Alberto Brazil Barbosa a partir da indevida contagem do tempo em 4 anos de serviço público e em 3 anos, 5 meses e 3 dias de guarnição especial para a concessão do benefício pelo posto superior em dissonância, assim, com os arts. 50, II, e 137, da Lei n.º 6.880, de 1980;
9.3. assinalar a ilegalidade dos atos de alteração da pensão militar em favor de Eliane Dalva de Sousa Marques, Estela Pacheco Melo, Artur Benevenuto Coelho e Bianca Wiquel Coelho (à Peça 6 sob o n.º 38512/2018) , negando-lhes os respectivos registros, diante da indevida percepção dos correspondentes proventos na reforma em patamar superior aos proventos do militar-instituidor já reformado;
9.4. assinalar a ilegalidade do ato de reversão da pensão militar em favor de Marilene Pacheco Paiva, Mirian de Souza Pacheco e Marilea Pacheco Gomes da Silva (à Peça 5 sob o n.º 22171/2017) , negando-lhes os respectivos registros, diante da indevida percepção dos correspondentes proventos na reforma em patamar superior aos proventos do militar-instituidor já reformado;
9.5. dispensar o ressarcimento das quantias percebidas indevidamente, mas de boa-fé, em consonância com a Súmula n.º 106 do TCU;
9.6. determinar que, no prazo de 15 (quinze) dias contados da ciência desta deliberação, o órgão competente junto ao Comando do Exército adote as seguintes medidas:
9.6.1. faça cessar os pagamentos decorrentes dos atos ora considerados ilegais, sob pena de responsabilidade solidária da autoridade administrativa omissa, nos termos do art. 71, IX, da Constituição de 1988 e do art. 262, caput, do RITCU;
9.6.2. dê ciência do inteiro teor desta deliberação aos interessados, alertando-os de que o efeito suspensivo proveniente da eventual interposição de recurso junto ao TCU não os eximirá da devolução dos valores percebidos indevidamente após a notificação, diante do não provimento ao referido recurso, devendo encaminhar os comprovantes dessa notificação ao TCU no prazo de até 30 (trinta) dias;
9.6.3. oriente Anália Motta Correa, ante a ilegalidade apontada pelo item 9.1 deste Acórdão, sobre a eventual possibilidade de exercer a superveniente opção com vistas a permitir a percepção da presente pensão militar a partir das subjacentes desistências das indevidas percepções cumulativas dos demais benefícios previdenciários;
9.6.4. encaminhe a este Tribunal, nos termos do art. 262, § 2º, do Regimento Interno do TCU, os novos atos de concessão das aludidas pensões militares indicadas por este Acórdão, sem as ilegalidades indicadas nesta deliberação, para serem submetidos à apreciação pelo TCU, na forma do art. 260, caput, do Regimento Interno do TCU;
9.7. determinar, nos termos do art. 250, II, do RITCU, que, no prazo de 90 (noventa) dias contados da ciência desta deliberação, o Instituto Nacional do Seguro Social (INSS) avalie a legalidade, ou não, da atual situação previdenciária de Anália Motta Correa ante a cumulativa percepção da aposentadoria sob o Regime Próprio de Previdência Social (RPPS) com a pensão e a aposentadoria sob o regime geral de previdência social (RGPS) ; devendo o INSS informar o TCU sobre o efetivo resultado de todas as providências porventura adotadas, ao final do aludido prazo;
9.8. enviar a cópia do presente Acórdão, com o Relatório e a Proposta de Deliberação, ao órgão competente junto ao Comando do Exército, além do respectivo envio ao Instituto Nacional do Seguro Social (INSS) , para ciência e efetivo cumprimento aos itens 9.6 e 9.7 deste Acórdão; e
9.9. arquivar o presente processo, sem prejuízo de promover o monitoramento das determinações proferidas pelos itens 9.6 e 9.7 deste Acórdão, representando ao TCU, se necessário.

Pensões Militares deferidas pelo Comando do Exército em favor de Rosaline Maria Pimentel Rossi e Julieta Lopes da Costa Brazil Barboza, a partir do falecimento de Carlos Alberto Brazil Barbosa; em favor de Anália Motta Correa, a partir do falecimento de Silvino José Correa; em favor de Marli Boviot Murta, a partir do falecimento de Waldomiro Alves Murta; em favor de Marilene Pacheco Paiva, Mirian de Souza Pacheco e Marilea Pacheco Gomes da Silva, a partir do falecimento de Rubem Pacheco; e em favor de Eliane Dalva de Sousa Marques, Estela Pacheco Melo, Artur Benevenuto Coelho e Bianca Wiquel Coelho, a partir do falecimento de Sergio Maciel Coelho.

Segunda Câmara

Comando do Exército.

3. Interessados: Anália Motta Correa (CPF XXX.745.191-XX); Artur Benevenuto Coelho (CPF XXX.128.701-XX); Bianca Wiquel Coelho (CPF XXX.077.637-XX); Eliane Dalva de Sousa Marques (CPF XXX.915.347-XX); Estela Pacheco Melo (CPF XXX.740.137-XX); Julieta Lopes da Costa Brazil Barboza (CPF XXX.405.167-XX); Marilea Pacheco Gomes da Silva (CPF XXX.176.547-XX); Marilene Pacheco Paiva (CPF XXX.366.957-XX); Marli Boviot Murta (CPF XXX.295.077-XX); Mirian de Souza Pacheco (CPF XXX.557.267-XX); e Rosaline Maria Pimentel Rossi (CPF XXX.108.767-XX).

13.1. Ministros presentes: Augusto Nardes (na Presidência), Aroldo Cedraz e Raimundo Carreiro.
13.2. Ministro-Substituto convocado: Augusto Sherman Cavalcanti.
13.3. Ministros-Substitutos presentes: Marcos Bemquerer Costa e André Luís de Carvalho (Relator).

ANDRÉ DE CARVALHO

Trata-se de pensões militares deferidas pelo Comando do Exército em favor de Rosaline Maria Pimentel Rossi e Julieta Lopes da Costa Brazil Barboza, a partir do falecimento de Carlos Alberto Brazil Barbosa, em favor de Anália Motta Correa, a partir do falecimento de Silvino José Correa, em favor de Marli Boviot Murta, a partir do falecimento de Waldomiro Alves Murta, em favor de Marilene Pacheco Paiva, Mirian de Souza Pacheco e Marilea Pacheco Gomes da Silva, a partir do falecimento de Rubem Pacheco, e em favor de Eliane Dalva de Sousa Marques, Estela Pacheco Melo, Artur Benevenuto Coelho e Bianca Wiquel Coelho, a partir do falecimento de Sergio Maciel Coelho.
2.	Após a análise final do feito, o Auditor Federal Luiz Gustavo Lopes Pires lançou o seu parecer conclusivo à Peça 8, com a anuência, por delegação de competência, do diretor da Sefip (Peça 9) , nos seguintes termos:
" (...) EXAME TÉCNICO
Procedimentos aplicados
2.	Os procedimentos para exame, apreciação e registro de atos de pessoal encontram-se estabelecidos na Instrução Normativa TCU 78/2018 e na Resolução TCU 206/2007. Essas normas dispõem, em seus arts. 4º, § 2º, e 3º, § 3º, respectivamente, que os atos de pessoal disponibilizados por meio do e-Pessoal devem ser submetidos à crítica automatizada do próprio sistema, com base em parâmetros predefinidos.
3.	Relativamente aos atos de admissão e concessão de aposentadoria, pensão e reforma, as rotinas de crítica das informações cadastradas nos sistemas informatizados de coleta de atos foram elaboradas e validadas levando-se em conta as peculiaridades desses atos. Os itens de verificação do sistema compreendem prazos e fundamentos legais, assim como eventuais ocorrências de acumulação. Tratam-se de verificações mais abrangentes, minuciosas e precisas do que aquelas que podem ser realizadas por mãos humanas, proporcionando um nível de segurança ainda maior.
4.	As críticas aplicadas aos atos encontram-se discriminadas na opção Crítica do Sistema e-Pessoal.
5.	Além da crítica automatizada, há verificação humana adicional no caso de haver alertas do sistema ou informações não formatadas, como esclarecimentos do gestor ou do controle interno. 
6.	As críticas também consideram os registros do Sistema Integrado de Administração de Recursos Humanos (Siape) . O Siape disponibiliza informações atualizadas sobre as parcelas que integram os proventos, diferentemente, portanto, do Sisac, que informa as parcelas no momento do registro do ato. 
SITUAÇÃO DAS REFORMAS QUE ORIGINARAM AS PENSÕES EM ANÁLISE
7.	É importante salientar que esta Corte de Contas, recentemente, mudou o entendimento quanto à possibilidade de o militar já reformado por limite de idade para permanência na reserva receber um posto/graduação acima, para fins de proventos, por ocasião de sua reforma por incapacidade, amparada no art. 110 da Lei 6.880/1980, firmando entendimento de que apenas militares da ativa ou da reserva podem receber a majoração no posto/graduação, conforme texto da lei a seguir:
'Lei nº 6880/80
 (...) 
Art. 110. O militar da ativa ou da reserva remunerada, julgado incapaz definitivamente por um dos motivos constantes dos incisos I e II do art. 108, será reformado com a remuneração calculada com base no soldo correspondente ao grau hierárquico imediato ao que possuir ou que possuía na ativa, respectivamente
 § 1º Aplica-se o disposto neste artigo aos casos previstos nos itens III, IV e V do artigo 108, quando, verificada a incapacidade definitiva, for o militar considerado inválido, isto é, impossibilitado total e permanentemente para qualquer trabalho.
 § 2º Considera-se, para efeito deste artigo, grau hierárquico imediato:
 a) o de Primeiro-Tenente, para Guarda-Marinha, Aspirante-a-Oficial e Suboficial ou Subtenente;
 b) o de Segundo-Tenente, para Primeiro-Sargento, Segundo-Sargento e Terceiro-Sargento; e
 c) o de Terceiro-Sargento, para Cabo e demais praças constantes do Quadro a que se refere o artigo 16.
 § 3º Aos benefícios previstos neste artigo e seus parágrafos poderão ser acrescidos outros relativos à remuneração, estabelecidos em leis especiais, desde que o militar, ao ser reformado, já satisfaça às condições por elas exigidas.'
8.	 O Acórdão 2225/2019-TCU-Plenário, da Relatoria do Ministro Benjamin Zymler, apresentou nova interpretação na situação supracitada, in verbis:
'Sumário
ATOS DE REFORMA. ALTERAÇÃO DE UMA DAS CONCESSÕES PARA ELEVAÇÃO, EM UM GRAU HIERÁRQUICO, DO POSTO SOBRE O QUAL CALCULADOS OS PROVENTOS DO INATIVO, EM FACE DA SUPERVENIÊNCIA DE INVALIDEZ PERMANENTE DECORRENTE DE DOENÇA ESPECIFICADA EM LEI. MILITAR ANTERIORMENTE REFORMADO COM PROVENTOS JÁ CALCULADOS SOBRE O POSTO HIERÁRQUICO SUPERIOR, POR TEMPO DE SERVIÇO. AUSÊNCIA DE PREVISÃO LEGAL PARA EXTENSÃO DA VANTAGEM ESTABELECIDA NO ART. 110 DA LEI 6.880/1980 A MILITARES JÁ REFORMADOS, BEM COMO PARA O ACRÉSCIMO DE DOIS POSTOS NO CÁLCULO DOS PROVENTOS. NEGATIVA DE REGISTRO. DETERMINAÇÕES. LEGALIDADE E REGISTRO DAS DEMAIS CONCESSÕES. ' (Grifo nosso) 
9.	De acordo com todas as verificações realizadas, para os atos desta instrução, é pertinente observar que todos os instituidores foram reformados inicialmente por idade, posteriormente foram novamente reformados, só que nesta oportunidade por incapacidade/invalidez, situação em que erroneamente tiveram seus proventos majorados para 01 (um) o posto/graduação acima. Ao falecerem, o cálculo ilegal dos proventos veio a incidir sobre a pensão militar deixada, conforme demostrado no quadro a seguir:
	Ato de PMIL
	BASE DE CÁLCULO DOS PROVENTOS
	Parecer Sefip

		Posto/graduação da reforma inicial
	Posto/Grad. da reforma incapacidade/invalidez
	Posto/graduação concedidos na PMil
	Posto/graduação corretos na PMil
	
	15123/2017
	Gen. De Brigada
	Gen. De Divisão
	Gen. De Divisão***
	Coronel****
	ILEGAL

	17745/2017
	1º Sargento
	2º Tenente
	2º Tenente**
	1º Sargento
	ILEGAL

	21412/2017
	2º Tenente
	Capitão
	Capitão**
	2º Tenente
	ILEGAL

	22171/2017
	Capitão
	Major
	Major**
	Capitão
	ILEGAL

	38512/2018
	Gen. De Brigada
	Gen. De Divisão
	Gen. De Divisão**
	Gen. De Brigada
	ILEGAL

	* não tem tempo para contribuir para 02 postos acima como informado no ato.
** Conforme informação no ato, NÃO contribuiu para posto/graduação acima para fins de pensão militar ("Posto/graduação de contribuição" = posto na data do óbito) .
*** Conforme informação no ato, contribuiu para 01 (um) posto/graduação acima para fins de pensão militar.
****verificar análise sobre posto acima para reserva remunerada, inciso II do art. 50 da lei 6880. Análise feita a seguir

10.	Assim, pelo exposto, verificados os atos SISAC de reforma inicial e alteração de reforma, os aludidos atos devem receber parecer pela ilegalidade, devendo ser adequada a base de cálculo dos proventos de pensão militar conforme exposto no quadro, por contrariar o disposto no Acórdão 2.225/19- TCU-Plenário.
ANÁLISE DO DIREITO AO POSTO/GRADUÇÃO ACIMA NA PASSAGEM PARA RESERVA
11.	Outro aspecto analisado nos atos em estudo é a contagem de tempos indevidos para fins de passagem para a reserva amparado no inciso II do Art. 50 da lei nº 6880/80 em sua redação original, transcrita abaixo:
'Art. 50. São direitos dos militares:
 (...) 
II - a percepção de remuneração correspondente ao grau hierárquico superior ou melhoria da mesma quando, ao ser transferido para a inatividade, contar mais de 30 (trinta) anos de serviço;' (Grifo nosso) 
12.	Verificou-se, por intermédio dos atos de reforma dos instituidores que existia a possibilidade de contagem de tempo indevido para fins de concessão de posto/graduação acima amparado no normativo supracitado, tal situação repercute nos proventos de pensão militares.
13.	O art. 137 caput conjugado com seu § 1º da lei nº 6.880/80, por sua vez, prevê quais tempos de serviço estão excluídos para fins de concessão do posto/graduação acima na reserva remunerada, in verbis:
'Art. 137. Anos de serviço é a expressão que designa o tempo de efetivo serviço a que se refere o artigo anterior, com os seguintes acréscimos:
I - tempo de serviço público federal, estadual ou municipal, prestado pelo militar anteriormente à sua incorporação, matrícula, nomeação ou reinclusão em qualquer organização militar;
 (...) 
 III - tempo de serviço computável durante o período matriculado como aluno de órgão de formação da reserva;
 (...) 
 VI - 1/3 (um terço) para cada período consecutivo ou não de 2 (dois) anos de efetivo serviço passados pelo militar nas guarnições especiais da Categoria 'A', a partir da vigência da Lei nº 5.774, de 23 de dezembro de 1971.  
 § 1º Os acréscimos a que se referem os itens I, III e VI serão computados somente no momento da passagem do militar à situação de inatividade e para esse fim'. (Grifo nosso) 
14.	Logo, os tempos previstos nos itens I, III e VI não podem ser contabilizados no tempo de serviço do militar para fins do benefício previsto no inciso II do art. 50 da lei nº 6.880/80 (posto acima) em sua redação original. Dessa forma, a contagem de tais tempos caracteriza-se em afronta aos Acórdãos nº 631/2020 e 616/2020, ambos da 1ª Câmara, segue transcrição do sumário:
Acórdão 631/2020-TCU-Primeira Câmara
Sumário: REFORMA. PROVENTOS DE REFERÊNCIA CALCULADOS SOBRE UM POSTO OU GRADUAÇÃO ACIMA DO OCUPADO NA ATIVA PARA MILITARES QUE NÃO COMPLETARAM, EM ATIVIDADE ESTRITAMENTE MILITAR, OS 30 ANOS REQUERIDOS PELA REDAÇÃO ORIGINAL DO ART. 50, INCISO II, DA LEI 6.880/1980 C/C ART. 135 E SEGUINTES DO REFERIDO DIPLOMA LEGAL. ILEGALIDADE. DETERMINAÇÕES. 
	Ato PMil
	Há tempo indevido para inc. II do art.50 da lei 6.8880/80?
	Natureza do Tempo indevido/quantitativo 
	Parecer da Sefip

	15123/2017
	Sim
	Serviço Público 04 a, 00m, 00d
Guarnição especial 03a,05m, 03d
	Ilegal*

	17745/2017
	Não
	X-X-X
	Legal

	21412/2017
	Não**
	X-X-X
	
	22171/2017
	Não
	X-X-X
	Legal

	38512/2018
	Não
	X-X-X
	Legal

	* Excluindo-se tal tempo o militar não tem os 30 (trinta) anos de serviço que lhe dão o direito ao posto acima;
** Militar não teve este benefício.

15.	O quadro a seguir foi elaborado para análise dos tempos de serviço dos instituidores em seus respectivos atos de reforma, uma vez que os atos de pensão militar não contemplam o mapa de tempo de serviço do militar. A partir desse esse estudo constatou-se:
16.	Assim, no ato nº 15123/2017, o militar não tinha direito ao posto acima em sua passagem para a reserva remunerada, e como tais proventos repercutem na pensão militar, esta deve ser calculada com base nos proventos de Subtenente e apreciada pela ilegalidade, por este motivo também.
17.	No que se refere à acumulação de cargos/proventos públicos por parte de beneficiários dos instituidores dos atos em análise, verificou-se o que se segue no quadro a seguir:
	Ato de PMIL
	Nome do beneficiário
	Acumulação 
	Parecer Sefip

	15123/2017
	JULIETA LOPES DA COSTA BRAZIL BARBOZA, XXX.405.167-XX
	NÃO ACUMULA
	Legal

		ROSALINE MARIA PIMENTEL ROSSI, XXX.108.767-XX
	NÃO ACUMULA
	Legal

	17745/2017
	ANÁLIA MOTTA CORREA, XXX.745.191-XX
	APOSENTADORIA POR IDADE INSS, PENSÃO POR MORTE PREVIDENCIÁRIA, APOSENTADORIA COMO SERVIDORA
	Ilegal

	21412/2017
	MARLI BOVIOT MURTA, XXX.295.077-XX
	PENSÃO POR MORTE PREVIDENCIÁRIA
	Legal

	22171/2017
	MARILEA PACHECO GOMES DA SILVA, XXX.176.547-XX
	APOSENTADORIA POR IDADE
	Legal

		MARILENE PACHECO PAIVA, XXX.366.957-XX
	NÃO ACUMULA
	Legal

		MIRIAN DE SOUZA PACHECO, XXX.557.267-XX
	APOSENTADORIA POR IDADE
	Legal

	38512/2018
	ARTUR BENEVENUTO COELHO, XXX.128.701-XX
	NÃO ACUMULA
	Legal

		BIANCA WIQUEL COELHO, XXX.077.637-XX
	NÃO ACUMULA
	Legal

		ELIANE DALVA DE SOUSA MARQUES, XXX.915.347-XX
	APOSENTADORIA POR IDADE
	Legal

		ESTELA PACHECO MELO, XXX.740.137-XX
	APOSENTADORIA POR IDADE
	Legal

18.	As acumulações apresentadas como 'LEGAL', quando estas ocorrem no quadro acima, estão amparadas no art. 29 da Lei nº 3765/60, in verbis:
' Art. 29. É permitida a acumulação: 
 I - de uma pensão militar com proventos de disponibilidade, reforma, vencimentos ou aposentadoria; 
 II - de uma pensão militar com a de outro regime, observado o disposto no art. 37, inciso XI, da Constituição Federal.'
19.	No que se refere às acumulações 'ILEGAL' é oportuno informar que a Sra. ANÁLIA MOTTA CORREA, XXX.745.191-XX, ato nº 17745/2017, além da pensão militar em estudo acumula mais benefícios civis, em desacordo com os incisos I e II do art. 29 da lei 3.765/60. 
20.	 Sendo os seguintes benefícios civis acumulados cumulativamente com a pensão militar pela beneficiária retro citada, segundo banco de dados desta Corte: 
	Titular (nome) 
	Situação
	Valor
	Espécie (descrição completa) 
	Data Início

	ANÁLIA MOTTA CORREA, XXX.745.191-XX
	Ativo
	4.070,54
	APOSENTADORIA DE SERVIDORA 
	04/08/1998

		Ativo
	1.045,00
	PENSÃO POR MORTE PREVIDENCIÁRIA DO INSS
	06/11/2000

		Ativo
	1.045,00
	APOSENTADORIA POR IDADE INSS
	21/05/1993

21.	Assim, a pensão supracitada não deve prosperar, também, pela acumulação ilegal, devendo a interessada optar por 02 (dois) benefícios dentre os 04 (quatro) acumulados. 
CONCLUSÃO 
22.	A abrangência e a profundidade das verificações levadas a efeito fundamentam convicção de ilegalidade dos atos. Assim, cabe proposta no sentido de que sejam considerados ilegais, negando-lhes os registros. 
PROPOSTA DE ENCAMINHAMENTO
23.	Ante o exposto, com fundamento nos arts. 71, inciso III, da Constituição Federal, 1º, inciso V, e 39, incisos I e II, da Lei 8.443/1992 e 260, § 1º e 5º, do Regimento Interno do Tribunal de Contas da União, bem como art. 7º, § 4º da IN 78/2018, propõe-se:
a) considerar ilegais os atos de concessão de pensão constantes neste processo por contrariarem o Acórdão 2225/2225-TCU-Plenário e o ato nº 15123/2017 que, além da irregularidade citada, não cumpre os requisitos para receber o posto acima com base no inciso II do art. 50 da lei 6.880/80, em sua redação original; 
b) dispensar o ressarcimento das quantias indevidamente recebidas de boa-fé pelas interessadas, consoante o disposto no Enunciado 106 da Súmula da Jurisprudência do TCU;
c) determinar ao Comando do Exército que:
c.1) no prazo de 15 (quinze) dias, a contar da ciência desta Deliberação, abstenha-se de realizar pagamentos decorrentes do ato impugnado, sujeitando-se a autoridade administrativa omissa à responsabilidade solidária, nos termos do art. 262, caput, do Regimento Interno/TCU;
c.2) dê ciência, no prazo de 15 (quinze) dias, a contar do recebimento da notificação deste Acórdão, à beneficiária, encaminhando a este Tribunal, no prazo de 30 (trinta dias) , comprovante da referida ciência; e
c.3) alerte aos beneficiários que o efeito suspensivo proveniente da interposição de possíveis recursos perante o TCU não as exime da devolução dos valores percebidos indevidamente após a respectiva notificação, caso os recursos não sejam providos.
d) esclarecer à unidade de origem, com supedâneo no art. 262, § 2º, do Regimento Interno, que a concessão considerada ilegal poderá prosperar mediante a emissão e o encaminhamento a este Tribunal de novo ato concessório, escoimado das irregularidades apontadas nestes autos;
e) proceda a regularização do posto/graduação que serve de base para o cálculo dos proventos de pensão militar;
f) determinar à Secretaria de Fiscalização de Pessoal que monitore o cumprimento das medidas indicada nos subitens 23.d. e 23.e. supra, representando a este Tribunal, caso necessário; e
g) no que se refere apresente à beneficiária, Sra. ANÁLIA MOTTA CORREA, XXX.745.191-XX, ato nº 17745/2017, que seja apresentado as elas o direito à opção por 02 (dois) dos benefícios dos 04 (quatro) que estão sendo pagos atualmente.".
3.	Enfim, por intermédio do Exmo. Sr. Procurador Júlio Marcelo de Oliveira, o MPTCU anuiu, em cota singela (Peça 11) , à aludida proposta da unidade técnica.
É o Relatório.

não há.

Procurador Júlio Marcelo de Oliveira.

PENSÕES MILITARES. INDEVIDO BENEFÍCIO CORRESPONDENTE A GRAU HIERÁRQUICO SUPERIOR AO POSTO OU GRADUAÇÃO EM FAVOR DE MILITAR JÁ REFORMADO. INDEVIDA PERCEPÇÃO DE BENEFÍCIOS NÃO ACUMULÁVEIS. INDEVIDA CONTAGEM DO TEMPO DE SERVIÇO. ILEGALIDADE DOS RESPECTIVOS ATOS. NEGATIVA DE REGISTRO. DETERMINAÇÕES.

PENSÃO MILITAR (PMIL)

Secretaria de Fiscalização de Integridade de Atos e Pagamentos de Pessoal e de Benefícios Sociais (Sefip).

Trata-se de pensões militares deferidas pelo Comando do Exército sob as seguintes condições:
	Peça
	Instituidor
	Tipo de Ato
	Data do Óbito
	Vigência
	Enviado ao TCU
	Beneficiários

	2
	Carlos Alberto Brazil Barbosa
	Alteração
	20/7/2005
	24/11/2011
	10/5/2017
	- Rosaline Maria Pimentel Rossi (companheira) ; e
- Julieta Lopes da Costa Brazil Barboza (cônjuge) .

	3
	Silvino José Correa
	Inicial
	1/3/2017
	1/3/2017
	27/12/2017
	- Anália Motta Correa (cônjuge) .

	4
	Waldomiro Alves Murta
	Inicial
	18/12/2016
	18/12/2016
	5/2/2018
	- Marli Boviot Murta (cônjuge) .

	5
	Rubem Pacheco
	Reversão
	29/9/2010
	21/1/2017
	23/2/2018
	- Marilene Pacheco Paiva (filha) ;
- Mirian de Souza Pacheco (filha) ; e
- Marilea Pacheco Gomes da Silva (filha) .

	6
	Sergio Maciel Coelho
	Alteração
	9/4/2012
	20/3/2015
	7/2/2019
	- Eliane Dalva de Sousa Marques (ex-cônjuge pensionada) ; 
- Estela Pacheco Melo (cônjuge) ;
- Artur Benevenuto Coelho (filho) ; e 
- Bianca Wiquel Coelho (filha) .

2.	De todo modo, após a análise final do feito, a Sefip pugnou pela ilegalidade das referidas pensões militares, ao vislumbrar que não subsistiria o embasamento legal para a concessão de todas as aludidas pensões pelos proventos correspondentes aos graus hierárquicos superiores aos ostentados na reserva remunerada em decorrência de as incapacidades definitivas terem ocorrido após as respectivas reformas, além de anotar a indevida adição de mais outro grau hierárquico em favor de Carlos Alberto Brazil Barbosa a partir da errônea contagem do tempo para a passagem à reserva com o grau hierárquico superior sob fundamento no art. 50, II da Lei n.º 6.880, de 1980, ao passo que teria também anotado a indevida subsistência de três outros benefícios previdenciários percebidos em favor de Anália Motta Correa; tendo o MPTCU anuído a essa proposta. 
3.	O TCU pode incorporar o parecer da Sefip a estas razões de decidir.
4.	Bem se vê que, ao instituir as respectivas pensões militares, com a exceção para Carlos Alberto Brazil Barbosa, os instituidores passaram para a reserva remunerada com os proventos equivalentes aos respectivos níveis hierárquicos, tendo sido posteriormente reformados pelo limite de idade, mas, posterior e indevidamente, vieram a ser novamente reformados, por incapacidade, e a partir daí, teriam passado a perceber a indigitada majoração nos seus proventos para o nível imediatamente superior em dissonância, assim, com os ditames legais e com a jurisprudência firmada pelo TCU a partir, por exemplo, do Acórdão 2225/2019-TCU-Plenário; tendo toda essa ilegalidade sido revelada sob as seguintes condições:
	Instituidor
	Posto ou Graduação da reforma inicial
	Posto ou Graduação
da reforma (incapacidade por invalidez) 
	Posto ou Graduação concedidos na PMil
	Posto ou Graduação
na PMil

	Carlos Alberto Brazil Barbosa
	Gen. de Brigada
	Gen. de Divisão
	Gen. de Divisão
	Coronel

	Silvino José Correa
	1º Sargento
	2º Tenente
	2º Tenente
	1º Sargento

	Waldomiro Alves Murta
	2º Tenente
	Capitão
	Capitão
	2º Tenente

	Rubem Pacheco
	Capitão
	Major
	Major
	Capitão

	Sergio Maciel Coelho
	Gen. de Brigada
	Gen. de Divisão
	Gen. de Divisão
	Gen. de Brigada

5.	O referido Acórdão 2225/2019-TCU-Plenário estaria, aliás, em plena sintonia com o entendimento fixado pelo Superior Tribunal de Justiça no REsp 1.340.075-CE julgado pela 2ª Turma sob a relatoria do Ministro Castro Meira, em 9/4/2013 (DJe de 15/4/2013) , no seguinte sentido:
" (...) ADMINISTRATIVO. MILITAR. REFORMA. ALTERAÇÃO DE BENEFÍCIO. INCAPACIDADE SUPERVENIENTE. ART. 110, § 1º, C/C ART. 108, V, DA LEI 6.880/80. MILITARES DA ATIVA OU RESERVA REMUNERADA. RESTRIÇÃO. MILITAR JÁ REFORMADO. IMPOSSIBILIDADE.
1. A reforma do militar com a remuneração calculada com base no soldo correspondente ao grau hierárquico imediato ao que possuir ou que possuía na ativa, nos termos do art. 110, § 1º, c/c o art. 108, V, da Lei 6.880/80, restringe-se aos militares da ativa ou reserva remunerada, na exata disposição do caput do art. 110, não sendo possível a concessão de tal benesse àqueles militares já reformados.
2. Recurso especial não provido".
6.	Eis que, nos termos dos arts. 50, 108 e 110 da Lei n.º 6.880, de 1980, ao ser considerado incapaz definitivamente, o militar da ativa ou da reserva remunerada seria reformado com os proventos calculados sob o grau hierárquico imediatamente superior ao ocupado na ativa, não subsistindo o suposto amparo jurídico para o cálculo dos proventos em níveis hierárquicos acima daquele ostentado pelo militar na ativa, até porque o correspondente benefício teria sido expressamente dirigido ao militar na ativa ou na reserva remunerada e, por isso, não alcançaria o militar já reformado.
7.	Subsistiria, ainda, a ilegalidade no ato inicial da pensão militar instituída por Silvino José Correa em função da subsistência de três outros benefícios previdenciários percebidos pela correspondente pensionista (Anália Motta Correa) , para além da presente pensão militar, ante a cumulativa percepção da adicional aposentadoria sob o Regime Próprio de Previdência Social (RPPS) com a pensão e a aposentadoria pelo Regime Geral de Previdência Social (RGPS) .
8.	Bem se vê que, ao dispor sobre a concessão de pensões militares, o art. 29 da Lei n.º 3.765, de 1960, vedaria expressamente a acumulação de mais de dois benefícios.
9.	Eis que, originalmente, o aludido dispositivo legal permitia a acumulação de duas pensões militares ou de uma pensão militar com os proventos de aposentadoria ou pensão proveniente de um único cargo civil, quando o art. 29 da Lei n.º 3.765, de 1960, estabelecia a seguinte premissa:
" (...)  Art. 29. É permitida a acumulação:
a) de duas pensões militares;
b) de uma pensão militar com proventos de disponibilidade, reforma, vencimentos, aposentadoria ou pensão proveniente de um único cargo civil."
10.	A partir, contudo, das alterações introduzidas pela MP n.º 2.215-10, de 2001, o aludido art. 29 da Lei n.º 3.765, de 1960, passou a estabelecer a seguinte premissa:
" (...)  Art. 29. É permitida a acumulação:
I - de uma pensão militar com proventos de disponibilidade, reforma, vencimentos ou aposentadoria;
II - de uma pensão militar com a de outro regime, observado o disposto no art. 37, inciso XI, da Constituição Federal."
11.	Não por acaso, então, a jurisprudência do TCU estaria firmada no sentido da ilegalidade dessa múltipla acumulação indevida em sintonia, por exemplo, com os Acórdãos 3.653/2011, 8.721/2017, 10.142/2017, da 2ª Câmara, restando adequada a proposta da unidade técnica sobre a ilegalidade do referido ato de pensão militar diante dessa indevida acumulação com, pelo menos, os outros três benefícios previdenciários.
12.	Em função, todavia, da evidente possibilidade de subsistir a irregularidade na cumulativa percepção dos referidos benefícios previdenciários pela aludida interessada, o TCU deve determinar que o INSS avalie a legalidade, ou não, da atual situação previdenciária de Anália Motta Correa, devendo informar o TCU sobre o efetivo resultado de todas as providências adotadas.
13.	Por fim, a Sefip anotou a adicional ilegalidade no ato de alteração da pensão militar instituída por Carlos Alberto Brazil Barbosa em função da indevida contagem do tempo em 4 anos de serviço público e em 3 anos, 5 meses e 3 dias de guarnição especial, para a concessão do benefício pelo posto superior em dissonância, então, com os arts. 50, II, e 137, da Lei n.º 6.880, de 1980, pois o instituidor não possuía o direito a perceber os proventos pelo posto imediatamente superior, como General de Brigada, em face daquele ostentado na ativa, como Coronel.
14.	Diante, enfim, das entradas das aludidas pensões militares no TCU há menos de 5 anos, não seria necessária a prévia oitiva dos aludidos beneficiários, estando esse entendimento em plena consonância com a jurisprudência do STF (v.g.: MS-25.116 e MS-25.403) e com a exceção prevista na Súmula Vinculante n.º 3 do STF, além de estar em sintonia com a jurisprudência do TCU (v.g.: Acórdão 587/2011-TCU-Plenário, entre outros) .
15.	O TCU deve assinalar a ilegalidade, portanto, dos atos iniciais da pensão militar em favor de Anália Motta Correa e Marli Boviot Murta, sem prejuízo da ilegalidade dos atos de alteração da pensão militar em favor de Rosaline Maria Pimentel Rossi, Julieta Lopes da Costa Brazil Barboza, Eliane Dalva de Sousa Marques, Estela Pacheco Melo, Artur Benevenuto Coelho e Bianca Wiquel Coelho, além da ilegalidade do ato de reversão da pensão militar em favor de Marilene Pacheco Paiva, Mirian de Souza Pacheco e Marilea Pacheco Gomes da Silva, negando-lhes os respectivos registros.
Ante o exposto, pugno pela prolação do Acórdão ora submetido a este Colegiado.
TCU, Sala das Sessões, em 25 de maio de 2021.
Ministro-Substituto ANDRÉ LUÍS DE CARVALHO 
Relator